最高法院民事判決　　　　　　　　　　　　　　　　　九十一年度台上字第七一號
　　上　訴　人　燦林實業有限公司
　　法定代理人　楊文虎
　　訴訟代理人　莊士郎律師
　　被 上訴 人　偕格實業有限公司
　　法定代理人　何宇輝
右當事人間請求給付貨款事件，上訴人對於中華民國九十年九月十日臺灣高等法院第
二審判決（九十年度上字第一七六號），提起上訴，本院判決如左：
    主  文
上訴駁回。
第三審訴訟費用由上訴人負擔。
    理  由
本件上訴人主張：兩造於民國八十八年十一月十九日訂立布料買賣契約，上訴人已依
約送貨至巴基斯坦，被上訴人卻仍積欠貨款美金九萬三千六百二十六元，經上訴人催
討，其中五筆貨款合計美金七萬一千六百八十九元，經被上訴人於八十九年二月十七
日以傳真函承諾匯至上訴人之帳戶，縱認兩造間未存有買賣關係，被上訴人既已承諾
給付，亦可認被上訴人同意承擔債務等情。因而依買賣契約及債務承擔之法律關係，
求為命被上訴人給付美金九萬三千六百二十六元及加計法定遲延利息之判決。
被上訴人則以：其僅為仲介上訴人與巴基斯坦廠商間買賣，銷售確認書是確認上訴人
將貨物運至巴基斯坦交與買方後，被上訴人應得總銷售金額百分之三之佣金，被上訴
人亦未曾表示同意承擔本件貨款債務等語，資為抗辯。
原審依審理之結果，以：上訴人主張兩造於八十八年十一月十九日簽訂銷售確認書，
上訴人因此送貨至巴基斯坦予被上訴人所指定之國外客戶，且銷售契約書上記載有百
分之三之佣金之事實，業據提出銷售確認書及中譯本為證（一審卷十至十三頁），並
為被上訴人所不爭執，堪信為真實。上訴人雖主張該銷售確認書是保全兩造買賣證據
之書面契約，然銷售確認書是否即為買賣契約，不能僅憑兩造就標的物、數量、價金
、付款條件之約定即為認定，仍應參酌契約內之條款以認定兩造是否有以彼此為買賣
契約當事人之合意。依兩造銷售確認書中所記載：「我們很榮幸提供貴公司以下之交
易條件與情形」、「含運保費交易條件（佣金百分之三）」等字句，衡情，倘兩造即
為買賣雙方，何需有佣金之記載。上訴人雖稱此為給付國外貿易商之利潤，然被上訴
人否認有國外貿易商存在，上訴人就此未能舉證證明，尚不足採，是以銷售確認書並
不足以證明兩造間為買賣關係。本件買賣之發票是由上訴人直接開立給巴基斯坦廠商
，巴基斯坦廠商亦直接開立信用狀與上訴人，此有被上訴人所提之商業發票與信用狀
為證（一審卷三一至三七頁），上訴人就此並不爭執。上訴人雖主張貿易商為爭取時
效及節省程序之繁複，常要求直接由出賣人將貨物出口予國外客戶，貿易商亦會要求
國外客戶直接將信用狀開給出貨人，此乃國際貿易常有之交易習慣云云。惟據上訴人
所提之經濟部國際貿易局書函記載（原審卷一○一頁），僅謂上訴人所指係屬國內、
外買賣雙方、供應商之自行約定行為，該書函並無認此為常有之貿易習慣，上訴人亦
未證明本件乃循此方式所簽訂。而台北市進出口商業同業公會函則說明：「佣金制」
貿易為國際貿易交易型態之一種，此特色為，貨物買賣時，經由當事人以外的第三者
居間進行，買賣雙方或單方須支付第三者佣金以作為其報酬，而第三者不負擔其交易
盈虧及付款的風險。因此，國內供應商得直接出口貨品予國外進口商，並由國外貿易
商直接開信用狀或付款予國內供應商，再由國內供應商開立以國外客戶為買主名義之
發票，有該會回函足憑（原審卷八七頁）。以本件商業發票及信用狀之記載，交易相
對人即出賣人為上訴人，買受人為國外公司，再參諸前開銷售確認書佣金百分之三記
載，堪認符合上開佣金制貿易形態，上訴人此部分之主張非可採信。上訴人另主張被
上訴人曾為送往大陸珠海及巴基斯坦之貨物給付訂金新台幣（下同）三百萬元，至於
背書交付錦利公司名義之三百八十餘萬元支票，是借給被上訴人，並舉被上訴人法定
代理人何宇輝八十八年十月十二日匯款三百萬元之銀行存款往來明細為證。被上訴人
則抗辯該筆匯款是貸與上訴人，上訴人嗣後以錦利公司所簽發之支票，背書清償。查
證人即錦利公司連絡人陳玉坤到場證稱：其係向燦林（即上訴人）買貨，所以交付一
張三百萬元支票，因燦林欠偕格（即被上訴人）錢，所以燦林將支票轉給偕格等語（
一審卷二一三頁）。另上訴人前法定代理人王音之亦稱：證人所述之支票是他們直接
將票三百八十幾萬元交給偕格，他說我們欠他三百萬元扣下後，多餘的八十多萬元會
還給我，他請他們公司的人送來給我們公司的小姐背書，……，我有答應等語（一審
卷二二○頁）。上訴人雖謂該三百萬元是被上訴人購買銷往珠海、巴基斯坦貨物之訂
金，惟上訴人自陳貨款共美金一百十五萬元（原審卷一三七頁），如依慣例付三成訂
金，應是新台幣（下同）一千多萬元，而上訴人僅收取三百萬元，顯與應付訂金差距
甚大，且其嗣後竟願以錦利公司名義之支票背書退還被上訴人三百八十餘萬元，實不
合情理，上訴人復未能證明嗣後交付支票為借貸行為，其主張不足採信。兩造雖於八
十九年二月十七日簽認傳真函表示：「關於ZAHRA 已出貨但未開出L/C 之部分（共計
六筆）貴公司（指被上訴人）同意將由加拿大電匯貨款至本公司（指上訴人）結帳，
資將明細列述如下，並附上供參考……」（一審卷十四、十五頁）。觀此記載內容，
被上訴人固同意由加拿大方面電匯款項結帳，惟被上訴人僅為加拿大公司之代理商，
此經證人陳玉坤證實在卷（一審卷二一三頁），核與被上訴人抗辯由於巴基斯坦廠商
在其購買上訴人之布料製成成衣後出口給美國一家進口商，母公司在加拿大，被上訴
人為其代理商，因此上訴人要求被上訴人向加拿大公司交涉，在巴基斯坦成衣出口後
能將其布款由貨款中扣下轉匯給上訴人，被上訴人公司承辦員配合其所希望之方式簽
署同意書並配合辦理等情，並無不合，該傳真函亦難證明買賣關係存於兩造之間。上
訴人雖又主張，被上訴人於八十九年一月十一日致函上訴人謂「以下為本公司向貴公
司採購布料至珠海及孟加拉的帳目，本公司預付款……」（原審卷一○九頁），顯已
承認兩造間為買賣關係云云。被上訴人則辯稱是因珠海等方面廠商為長久客戶，故先
代為墊款付帳，工作人員不明法律關係，才寫為買賣等語。姑不論是否代墊款，兩造
爭執之本件買賣係銷往巴基斯坦，自與銷往珠海或孟加拉部分，無法同論。何況證人
陳玉坤亦證稱：布料係其透過被上訴人向上訴人購買，所以交付一張三百萬元支票給
上訴人等語，上訴人亦自承證人陳先生向上訴人購買云云（一審卷二一三、二一四頁
），並有上訴人給錦利公司之發票、錦利公司給上訴人之支票在卷足憑（一審卷一五
六、一五七頁）。依證人陳玉坤所述交易過程，既係透過被上訴人仲介向上訴人購買
，再由被上訴人收取佣金，與本件上訴人舉銷售確認書、商業發票、信用狀之記載交
易過程相仿，足認被上訴人同是立於仲介之地位，而非屬買受人。至於證人戴瑞祥雖
證稱：被上訴人是向上訴人直接下訂單云云，惟依其陳述內容（一審卷一七五、一七
六頁），該證人對本件買賣之實際情形並未親自見聞，其所為有利於上訴人之證言，
不足採信。又上訴人雖主張，本件銷售確認書上共有五家國外廠商之買賣，倘被上訴
人受該家廠商委任仲介買賣，理應訂立五份銷售確認書或於確認書內一一分列廠商購
買數量，何況五家廠商事後申訴函所載訂購數量與銷售確認書不符云云。然該銷售確
認書既是由上訴人出具，旨在確認提供被上訴人如何交易條件及佣金，並非必須就五
家廠商各別訂立確認書，或所載數量必與最終送貨數量一致，尚難因此即認銷售確認
書為買賣契約性質。上訴人又主張，縱認兩造間未存有買賣關係，惟被上訴人既已於
上開八十九年二月十七日傳真函承諾給付系爭款項，該傳真函至少亦可認係兩造間之
債務承擔契約，被上訴人即應給付系爭款項云云。惟依民法債務承擔之規定，仍須有
債務承擔意思表示合致為前提，被上訴人既只是加拿大公司之代理商，該函又僅是同
意由加拿大匯款結帳，並不足認為被上訴人本身有為債務承擔之表示，上訴人復未能
提出其他證據證明有此合意，此部分主張亦不足採。上訴人主張兩造已簽訂銷售確認
書，被上訴人為買賣契約之當事人，且被上訴人已同意負擔尚未給付之貨款，無法採
信。被上訴人抗辯其僅為上訴人與買方之仲介，銷售確認書是確認上訴人將貨物運至
巴基斯坦交予買方後，被上訴人應得總銷售金額之百分之三之佣金等情，則為可採。
上訴人本於買賣契約及債務承擔之法律關係，請求被上訴人給付美金九萬三千六百二
十六元及遲延利息，即有未合，不應准許。並說明兩造其餘攻擊防禦方法不予審究之
意見，因而維持第一審所為上訴人敗訴之判決，駁回其上訴，經核於法並無違背。上
訴論旨，就原審取捨證據、認定事實及解釋契約之職權行使，指摘原判決不當，求予
廢棄，非有理由。
據上論結，本件上訴為無理由，依民事訴訟法第四百八十一條、四百四十九條第一項
、第七十八條，判決如主文。
中      華      民      國    九十一    年      一      月     十一     日
                              最高法院民事第二庭
                                  審判長法官  曾  桂  香
                                        法官  劉  延  村
                                        法官  劉  福  聲
                                        法官  黃  秀  得
                                        法官  陳  國  禎
      右正本證明與原本無異
                                              書  記  官
中      華      民      國    九十一    年      一      月    二十二    日
